---
title: "Práctica 8. BLAST"
author: "Raúl RF"
format: html
editor: visual
bibliography: ../../doc/references.bib
---

Para instalar ncbi-blast+ en macOS se puede hacer desde el terminal ejecutando:


brew install blast
blastn -version #verificar la instalación


datasets y dataformat ya se encuentran instalados de la práctica 4. Por último, se tiene que instalar Biostrings ejecutando:


BiocManager::install('Biostrings')


## Ejercicio 1. Identificación aproximada de ortólogos

Tras descargar el proteoma de Buchnera aphidicola (107806) y Blochmannia ocreatus (251538), procedo a realizar el primer ejercicio.

## Enmascarar e indexar los proteomas

```{bash}
if [ ! -e ../../data/buchnera.paa ]; then
   # Creamos un archivo para enmascarar zonas de baja complejidad:
   if [ ! -e buchnera_seg.asnb ]; then
      segmasker -in ../../data/buchnera.fa \
                -infmt fasta \
                -parse_seqids \
                -outfmt maskinfo_asn1_bin \
                -out  ../../data/buchnera_seg.asnb
   fi
   # Y indexamos el archivo FASTA para BLAST:
   makeblastdb  -in  ../../data/buchnera.fa \
                -input_type fasta \
                -dbtype prot \
                -parse_seqids \
                -mask_data ../../data/buchnera_seg.asnb \
                -out ../../data/buchnera \
                -title "Proteoma de Buchnera"
fi
# Hay que repetir todo esto para Blochmannia.
```

```{bash}
if [ ! -e ../../data/blochmannia.paa ]; then
   # Creamos un archivo para enmascarar zonas de baja complejidad:
   if [ ! -e blochmannia_seg.asnb ]; then
      segmasker -in ../../data/blochmannia.fa \
                -infmt fasta \
                -parse_seqids \
                -outfmt maskinfo_asn1_bin \
                -out  ../../data/blochmannia_seg.asnb
   fi
   # Y indexamos el archivo FASTA para BLAST:
   makeblastdb  -in  ../../data/blochmannia.fa \
                -input_type fasta \
                -dbtype prot \
                -parse_seqids \
                -mask_data ../../data/blochmannia_seg.asnb \
                -out ../../data/blochmannia \
                -title "Proteoma de Blochmannia"
fi
```

## Realizar las búsquedas de BLASTP

El objetivo es encontrar la proteína de Blochmannia ocreatus que más se parece a cada una de las proteínas de Buchnera aphidicola, y viceversa.

## De Buchnera aphidicola hacia Blochmannia ocreatus

```{bash}
blastp -query ../../data/buchnera.fa \
       -db ../../data/blochmannia \
       -out buc2blo.txt \
       -outfmt '6 qseqid sseqid qlen slen length evalue bitscore' \
       -evalue 0.001 \
       -max_target_seqs 1
```

## De Blochmannia ocreatus hacia Buchnera aphidicola

```{bash}
blastp -query ../../data/blochmannia.fa \
       -db ../../data/buchnera \
       -out blo2buc.txt \
       -outfmt '6 qseqid sseqid qlen slen length evalue bitscore' \
       -evalue 0.001 \
       -max_target_seqs 1
```

## Comparación de resultados

```{r}
buc2blo <- read.table(
   'buc2blo.txt',
   col.names = c('query', 'subject', 'qlen', 'slen',
                 'length', 'evalue', 'bitscore')
)
blo2buc <- read.table(
   'blo2buc.txt',
   col.names = c('query', 'subject', 'qlen', 'slen',
                 'length', 'evalue', 'bitscore')
)
```

::: {.callout-note icon="false"}
## Nota

Echa un vistazo a estas tablas de resultados. ¿Sabrías identificar las parejas de proteínas que son recíprocamente la que más se parece una a la otra?
:::

He usado la funcíon merge. Esta función permite cruzar ambas tablas haciendo coincidir las columnas query y subject de una con las columnas invertidas (subject, query) de la otra. De este modo, se seleccionan únicamente aquellas parejas en las que la proteína A tiene como mejor coincidencia a la proteína B, y viceversa (A -\> B y B -\> A). Las proteínas que coinciden son ortólogas.

```{r}
coincidencias <- merge(
  buc2blo,
  blo2buc,
  by.x = c("query", "subject"),
  by.y = c("subject", "query")
)[, c("query", "subject")]
```

::: {.callout-note icon="false"}
## Nota

¿Qué datos te gustaría representar gráficamente para ganar confianza en que los resultados son correctos y tienen sentido?
:::

El lenght para ver que tienen la misma longitud, histogramas de bitscore y el e-value. Las coincidencias deberían tener un bitscore alto y un e-value bajo.

## Ejercicio 2. PSI-BLAST

Tras descargar la base de datos de Swissprot para BLAST, procedo a realizar el segundo ejercicio.
