---
title: "Practica8"
format:
  html: 
    embed-resources: true
editor: 
  markdown: 
    wrap: 72
bibliography: ../../doc/references.bib
---

Una vez instalado el paquete phangorn y cargado los datos en el objeto
de clase phyDat llamado mtdna. Se puede visualizar el objeto usando la
función galnce() o la función image().

```{r}
library(phangorn)
mtdna <- read.phyDat('../../data/mtDNA.fasta', format = 'fasta')
```

::: {.callout-note icon="false"}
## Ejercicio

¿Puedes confirmar el número de secuencias? ¿Qué longitud tiene el
alineamiento? ¿Qué función usarías para extraer los nombres de las
secuencias?
:::

Para confirmar el número de scuecnias se puede usar la función glance()
y se mira la columan nseq o lenght().

```{r}
glance(mtdna)
```

```{r}
lenght(mtdna)
```

Para la longitud del alinemaiento se puede hacer un sum() de la función
attr o en glance mirar la columna nchar.

```{r}
glance(mtdna)
```

```{r}
 sum(attr(mtdna, "weight"))
```

Para extraer los nombres de las secuencias se puede usar la función
names().

```{r}
names(mtdna)
```

##Árboles basados en distancias Se visualizan los árboles NJ y UPGMA de
la siguiente manera:

```{r}
distancias <- dist.ml(mtdna, model = 'F81')
mt_nj    <- NJ(distancias)
mt_upgma <- upgma(distancias)
plot(mt_nj)
plot(mt_upgma)
```

## Ejercicio

1.¿De qué clase son los objetos mt_nj y mt_upgma?

```{r}
class(mt_nj)
class(mt_upgma)
```

Son de clase phylo

2.Consulta la estructura de estos objetos (str(mt_nj)).

3.Represéntalos gráficamente (plot(mt_nj)) y consulta la ayuda de la
función plot.phylo() para saber qué opciones de representación gráfica
tienes.

4.Para qué sirven las funciones add.scale.bar() y axisPhylo()?

add.scale.bar(): añade una barra de escala para indicar cuánto
representan las longitudes de las ramas del árbol. axisPhylo(): añade un
eje escalado al lado del árbol para leer distancias o el tiempo. :::

Después de mirar los nodos del árbol:

```{r}
plot(mt_nj)
nodelabels()
```

Se puede enraizar el árbol en el nodo que se vea conveniente, en este
caso, el 75.

```{r}
mt_nj_rooted <- root(mt_nj, node = 75)
plot(mt_nj_rooted, cex = 0.5, label.offset = 0.001, edge.width = 1,no.margin = TRUE)
```

## Con un outgroup

```{r}
# Debería dar el mismo resultado:
mt_nj_rooted <- root(mt_nj, outgroup = 'G.gorilla_D38114')
plot(mt_nj_rooted, cex = 0.5, label.offset = 0.001, edge.width = 1,no.margin = TRUE)
```

## En el punto medio

Se ejecuta el siguiente comando para realizar un árbol más equilibrado y que 
parezca más ultramétrico. 
```{r} 
#| fig-width: 10
#| fig-height: 9
# Esto sobreescribe el objeto anterior:
mt_nj_rooted <- midpoint(mt_nj)
plot(mt_nj_rooted, cex = 0.9,align.tip.label = TRUE, main = 'NJ, enraizado en punto medio')
nodelabels(frame = 'none', cex = 0.8)
add.scale.bar()
```

## Con datación de hojas

Primero se tiene que crear un vector de fechas para todas las hojas del árbol.

```{r}
fechas <- c(0, 0, 0, 0, 0, 0, 0, 0, 0,
            -400000,
            -39000, -50000, -110000, -110000,
            -39820, -40096, -38515, -38310, -39000, -40000, -41210,
            -42430, -42540, -43230, -43780, -44290, -44770, -49000,
            -50000, -82752, -65000, -122287, -110450,
            0, 0, 0, 0, 0, 0, 0, 0, 0)
# Observa que hay que asignar el resultado de setNames() a "fechas"
fechas <- setNames(fechas, mt_nj$tip.label)
fechas
```

```{r}
#| fig-width: 10
#| fig-height: 9
mt_nj_rtt <- rtt(mt_nj, tip.dates = fechas, objective = 'rms')
plot(mt_nj_rtt, cex = 0.9,align.tip.label = TRUE)
```

## Ejercicio

1. ¿Se corresponden bien las distancias evolutivas estimadas con las dataciones?
2. ¿Qué secuencias crees que se ajustan menos a su supuesta edad?
3. ¿Qué razones puede haber para que la edad de una secuencia no se corresponda con la cantidad de cambios que ha acumulado?
:::



